【裁判字號】    93,國,24
【裁判日期】    950417
【裁判案由】    國家賠償
【裁判全文】
臺灣板橋地方法院民事判決                93年度國字第24號
原      告  乙○○○
訴訟代理人  吳錫欽律師
被      告  台北縣板橋市公所
法定代理人  張宏陸
訴訟代理人  趙國生律師
複 代理 人  連復淇律師
            謝尚修律師
上列當事人間請求國家賠償事件，經本院於民國95年3 月30日言
詞辯論終結，判決如下：
    主      文
原告之訴及假執行之聲請均駁回。
訴訟費用由原告負擔。
    事實及理由
一、原告主張：原告係台北縣板橋市○○○街32巷4 號之住戶，
    民國（下同）93年1 月24日上午，因訴外人方清水承租之台
    北縣板橋市○○○街2 巷1 號住宅之4 樓發生火警，延燒到
    原告前開房屋，致原告所有房屋及家中財物付諸一炬，共計
    受有新台幣（下同）2,245,000 元之損失（詳如原證6 所示
    ）。查台北縣板橋市○○○街2 巷之巷道為公共設施保留地
    之都市○○道路，早已開闢使用，被告所屬市場管理所之公
    務員明知該巷道為計劃道路，屬既成巷道，不得設置攤販及
    固定棚架妨害人車通行，竟於60年間謂整頓市容時，將宮口
    街攤販安置於此，設置攤販集中市場已屬不法，更設置固定
    式之棚架供攤販使用，並定期收取租金及清潔費，而不為應
    為之取締及拆除行為，其公務員有怠於執行職務之情形，彰
    然甚明。又被告所設置之市場棚架係屬固定式，無法收取或
    移動，導致整條巷道車輛無法通行，當日火災發生時，消防
    車立即趕到，尚未有延燒之情況，但因被告搭蓋之該固定棚
    架無法收起或移動，消防車輛無法進入該巷道內，致消防車
    水線根本無法正面噴灑到火災現場，火勢無法有效控制，而
    發生延燒，並因而延燒致原告前開房屋，有妨礙消防安全之
    事實，足見被告就該棚架之設置管理有明顯欠缺，且該欠缺
    與原告損害之發生及擴大間並有相當因果關係存在，被告竟
    以其利用公共設施保留地安置攤販與原告之損害無相當因果
    關係拒絕賠償，爰依國家賠法第2 條、第3 條第1 項規定提
    起本件訴訟等語，並聲明：(一)被告應給付原告2,245,000 元
    。(二)原告願供擔保請准宣告假執行。
二、被告則以：依土地法第93條規定、都市計畫法第50條第3 項
    規定及都市計畫公共設施保留地臨時建築使用辦法第4 條第
    1 項第5 款等規定可知，臨時攤販集中市場係屬臨時建築，
    殊無疑義。而系爭巷道規劃為都市○○道路，兩側設置臨時
    攤販已近30年之久，被告係依土地法、都市計劃法及都市計
    畫公共設施保留地臨時建築使用辦法設立攤位，集中攤販經
    營，且依台北縣政府72年1 月27日北府警二第3686號函准予
    就地整理，安置攤販，嗣於75年間檢送攤販集中區規劃會勘
    記錄，並經台北縣政府同意備案實施，是被告確依上開使用
    辦法合法設置攤販集中市場。又被告於後菜園街2 巷之計畫
    道路且為既成巷道上，依法設置市場，安置攤販，除曾報請
    台北縣政府同意備查外，且該攤販集中區○○○巷道供人、
    車通行，並未違反上開使用辦法第4 條之規定，且基於公共
    利益及攤販生存私益考量，如將攤販撤離，必造成攤販業者
    頓失賴以維生之營業場所，或導致其流離失所，或隨意違規
    營業，恐將造成社會混亂脫序等現象，從而被告設立攤販集
    中區，安置管理攤販，並無任何疏失可言。次依台北縣政府
    消防局對本件火警之火災出動觀察紀錄表所載，消防人員接
    受報案通知時，原告住宅已發生火警；又依證人丙○○於刑
    案之證詞可知，第一批派出之兩輛消防車分別停在32巷口及
    2 巷巷口，顯見消防車於第一時間即開入32巷進行救火，故
    被告於2 巷公共棚架之設置並未阻礙消防人員在32巷之救水
    行動，從而，火勢之擴大與被告棚架設置間並不存有相當因
    果關係。退步言之，縱認被告應負擔國家賠償責任，但原告
    亦與有過失，蓋訴外人方清水承租之板橋市○○○街2 巷1
    號與原告住宅間原有防火巷存在，一則可阻隔火勢，再則可
    供消防人員滅火，原告卻違法加蓋5 、6 層並將防火巷全部
    蓋滿，復未裝設消防設備，因而造成損害擴大，顯然與有過
    失。末查，原告就其主張之損害，係自行提出清理及另行採
    購物品之支出憑證為證，並未考量屋齡、毀損物品之使用年
    限而加以折舊，故原告所提原證8 之單據，顯高於原告所受
    實際損害，不足以證明原告所受損害之範圍。又本件火警報
    案時，原告房屋已受延燒，被告對原告所受損害本不負賠償
    責任，縱認市場棚架之設置致消防人員無法適時撲滅火勢，
    而與原告房宅火勢之「擴大」有因果關係，則原告所受之損
    害，何者屬火警發生本已受之損害？何者與市場棚架有關，
    涉及由被告負責之火警擴大損害？原告亦應負舉證責任等語
    置辯，並聲明：(一)原告之訴駁回。(二)如受不利判決，願供擔
    保請准宣告免為假執行。
三、兩造不爭執之事實：
    (一)原告係台北縣板橋市○○○街32巷4 號住戶，93年1 月24
      日上午，與原告上開建物後方毗臨之台北縣板橋市○○○
      街2 巷1 號5 樓發生火警，延燒波及原告所有上開建物，
      致原告受有損害。
    (二)台北縣板橋市○○○街2 巷巷道，為公共設施保留之都市
      ○○道路，被告於該巷道設置攤販集中市場，並於市場上
      方搭設固定式棚架，惟該棚架於起訴後業已拆除。
四、本件經依民事訴訟法第271 條之1 準用第270 條之1 第1 項
    第3 款規定，整理並協議簡化爭點後，兩造均同意以94年7
    月28日言詞辯論時協議簡化之以下5 點為本件爭點：(一)被告
    於板橋市後菜園皆設置攤販集中市場，該公有公共設施之設
    置或管理有無欠缺？(二)被告所屬市場管理處之公務員，就該
    市場之管理有無國家賠償法第2 條規定之責任？(三)該市場棚
    架之設置是否影響消防車進入救火，與原告系爭房屋發生火
    災之原因及損害之擴大，有無因果關係？(四)原告就損害之發
    生與擴大，是否與有過失？(五)原告所受損害，是否確為2,24
    5,000 元？茲審究如次：
    (一)關於「被告於板橋市○○○街設置攤販集中市場，該公有
      公共設施之設置或管理有無欠缺」之爭點部分：
      (1)按公有公共設施因設置或管理有欠缺，致人民生命、身
        體或財產受損害者，國家應負損害賠償責任，國家賠償
        法第3 條第1 項固定有明文。惟所謂公共設施之設置有
        欠缺，係指公共設施建造之初，即存有瑕疵而言；管理
        有欠缺者，係指公共設施建造後未妥善保管，怠為修護
        致該物發生瑕疵而言。此外，人民依上開規定請求國家
        賠償時，尚須人民之生命、身體或財產所受之損害，與
        公有公共設施之設置或管理之欠缺，具有相當因果關係
        ，始足當之，亦即在公有公共設施因設置或管理有欠缺
        之情況下，依客觀之觀察，通常會發生損害者，即為有
        因果關係，如必不生該等損害或通常亦不生該等損害者
        ，則不具有因果關係（最高法院84年度台上字第1004號
        判決意旨可資參照）。
      (2)查本件原告主張被告於台北縣板橋市○○○街2 巷巷道
        設置攤販集中市場，並於市場上方搭設固定式棚架，該
        公有公共設施之設置有欠缺，無非係以被告於狹窄巷道
        設置臨時攤販集中市場，未經合法申請許可，且該臨時
        建築與都市計劃公共設施保留地臨時建築使用辦法第7
        條：「在公共設施道路及綠地保留地上，申請臨時建築
        者，限於計劃寬度在十五公尺寬以上，並應於其兩側各
        保留四公尺之通路」之規定不符，該設置係屬不法為其
        論據。然而，被告設置之上開公有公共設施即臨時攤販
        集中市場暨市場上方搭設之固定式棚架，有無依都市計
        劃公共設施保留地臨時建築使用辦法第8 條規定向主管
        機關申請臨時建築許可，或是否與同法第7 條規定不符
        而屬違法設置之臨時建築，均核與國家賠償法第3 條第
        1 項所謂「公有公共設施之設置有欠缺」之認定無涉。
        蓋國家賠償法第3 條所定公共設施設置欠缺所生國家賠
        償責任之立法，旨在使政府對於提供人民使用之公共設
        施，負有維護通常安全狀態或功能之義務，此徵諸前揭
        最高法院84年度台上字第1004號判決意旨揭示：所謂公
        共設施之設置有欠缺，係指公共設施建造之初即存有瑕
        疵之意旨即可得證。故本件被告設置臨時攤販集中市場
        ，縱與都市計劃公共設施保留地臨時建築使用辦法之相
        關規定不符，而屬違法設置，但僅係設置之程序違法而
        已，非可當然逕認該公共設施之本身因此不具有通常之
        安全狀態或功能，而屬國家賠償法第3 條第1 項所謂之
        設置欠缺。此外，原告復未提出其他證據加以證明，是
        自難認被告於板橋市○○○街設置之臨時攤販集中市場
        及其固定棚架，其設置或管理有欠缺。
    (二)關於「被告所屬市場管理處之公務員，就該市場之管理有
      無國家賠償法第2 條規定之責任」之爭點部分：
      (1)按公務員於執行職務行使公權力時，因故意或過失不法
        侵害人民自由或權利者，國家應負損害賠償責任。公務
        員怠於執行職務，致人民自由或權利遭受損害者亦同。
        國家賠償法第2 條第2 項定有明文。又國家賠償法第2
        條第2 項後段所稱之公務員怠於執行職務之消極不作為
        國家賠償責任，自保護規範理論擴大對人民保障而言，
        凡國家制定法律之規範，不啻授與推行公共政策之權限
        ，而係為保障人民生命、身體及財產等法益，且該法律
        對主管機關應執行職務之作為義務有明確規定，並未賦
        予作為或不作為之裁量餘地，如該管機關公務員怠於執
        行職務行使公權力，復因具有違法性、歸責性及相當因
        果關係，致特定人之自由或權利遭受損害者，即應負上
        開消極不作為之國家賠償責任，有最高法院92年台上字
        第69號判決意旨可參。
      (2)本件原告雖主張被告設有市場管理所，該所公務員明知
        被告設置臨時攤販集中市場與都市計劃公共設施保留地
        臨時建築使用辦法第7 條要件不符，且依法不得設置固
        定棚架防礙人車通行，竟不為應為之取締及報請拆除行
        為，有怠於執行職務之情形。惟縱令本件被告設置之臨
        時攤販集中市場與都市計劃公共設施保留地臨時建築使
        用辦法規定不符，其設置不合法，但違章建物之取締及
        報請拆除並非法律所定被告市場管理所公務員應執行之
        職務行為，被告市場管理所公務員依法既無上開作為之
        義務，故被告所屬市場管理所公務員未為取締及報請拆
        除之行為，自非屬國家賠償法第2 條第2 項後段所稱之
        公務員怠於執行職務之消極不作為行為。
    (三)關於「該市場棚架之設置是否影響消防車進入救火，與原
      告系爭房屋發生火災之原因及損害之擴大，有無因果關係
      」之爭點部分：
      (1)查原告主張被告搭設於市場上方之固定棚架，影響消防
        車進入救火，與原告系爭房屋發生火災之原因及損害之
        擴大具有相當因果關係，無非係以該棚架無法收起或移
        動，致消防車輛無法進入2 巷內使水線正面噴灑火場，
        火勢無法有效控制，因而延燒致原告前開房屋為據。惟
        查：
        1.本件火災發生於93年1 月24日上午，台北縣政府消防
          局板橋分隊值班人員於是日上午10時20分接獲指揮中
          心通知後立即派車出動，並於上午10時24分到達火警
          地點。前往火場時交通順暢，僅救災車輛由府中路行
          駛進入後菜園街內巷道狹小車輛略為阻塞。到達時，
          濃煙由頂樓竄升，風向為西北向東南方，火勢由板橋
          市○○○街2巷1號、1 之1 號、1 之2 號頂樓加蓋部
          分竄出，由於該建物頂樓為相連鐵皮加蓋且為木板隔
          間，火勢由內快速向外及兩旁延燒，濃煙迅速竄升，
          隊員丙○○、許勝喬佈一線水帶中繼大觀一八並立即
          出水滅火，約50分鐘時間即將火勢控制並撲滅等情，
          已據台北縣政府消防局板橋分隊隊員丙○○填報火災
          出動觀察紀錄表記載明確，並有被告提出之該紀錄表
          影本在卷可稽，復經本院調取本院94年度易字第121
          號被告方清水等公共危險刑事卷（含台灣板橋地方法
          院檢察署93年度核退字第3131號偵查卷）核閱無誤。
        2.證人丙○○於本院審理時亦證稱：伊是第一梯次到現
          場的，第一梯次共派出兩輛消防車，均停放在後菜園
          街上，消防車選擇停靠點是以最靠近火場及水帶接駁
          最方便的位置為依據。伊所在之第二台消防車，停靠
          的位置靠近32巷，因該處有一消防栓，到現場時32巷
          那邊沒有火只有煙；第一台則靠近2 巷，因那邊有火
          舌，就架梯從建築物外面上去，要拉水帶救火。第二
          台消防車一共接了兩條線，一條是直接朝建物噴灑，
          另一條則接到2 巷的那一台防車，因為一輛消防車的
          水箱沒有多少水，本件水帶接到好大約4 、5 分鐘。
          後菜園街本身路就很狹小，消防車進去已不容易，失
          火建築物又是連著市場，失火樓層下方就是市場，設
          有攤位，所以水帶接駁不易。本次火災能在50分鐘即
          完成已經算很快了，並沒有遲延情形等語綦詳。
        3.由上開火災出動觀察紀錄表所載各情及證人丙○○之
          證詞，可知本件火災之救災過程堪稱平順，並無火勢
          無法控制之情，故而得以50分鐘的時間即快速將火勢
          撲滅而完成救災，且證人丙○○經詢以本次救災有無
          因客觀外在建築或物品而導致救災受阻時，亦僅證稱
          ：「後菜園街本身路就很狹小，消防車進去就已經很
          不容易了，而失火建築物又是連著市場，因為失火樓
          層下方就是市場，市場因有設置攤位（也就是攤販設
          置的一些檯子等東西）的關係，所以水帶接駁不容易
          」等語（見本院卷(二)第165 、166 頁），並未提及市
          場上方之棚架，可見在證人印象中，市場上方之固定
          棚架於本件消防救災工作之進行應無大礙，否則證人
          必定印象深刻，不可能未予提及。
        4.再者，證人丙○○既證稱消防車選擇停靠點是以最靠
          近火場及水帶接駁最方便的位置為依據，故進入後菜
          園街並實際負責救火之2 台消防車分別停放在2 巷及
          32巷口進行救災，理應是基於上開考量下所為之選擇
          。參以火場附近之消防取水口分別在32巷2 號、6 號
          、8 號對面，業經本院赴現場勘驗明確，有勘驗筆錄
          在卷可憑；暨證人丙○○證稱其所在之第二台消防車
          停靠在靠近32巷處，是因該處有一消防栓，且該消防
          車除接線直接朝火場噴灑外，另接一線到停在2 巷之
          第一台消防車，以供應該車水源等情，益徵兩輛消防
          車係因靠近火場及水帶接駁與水源供應方便之故，選
          擇分別停靠在32巷及2 巷口（即在火場之兩側拉線進
          行灌救），而非進入2 巷內進行救火。
        5.又本件失火建物與第一台消防車停靠位置之間，隔有
          一3 層樓建物，固有原告所提且被告亦不爭執之現場
          圖在卷可稽。惟消防車直接停在失火處前方噴水，與
          停在失火處附近拉水帶灌救，此兩種方式就消防救火
          的效果並無差別，若第一台消防車有架梯到置高點，
          就不會因失火建物與消防車間隔著一棟3 層樓建物而
          受影響，已據證人丙○○陳明在卷。而停放在停靠在
          2 巷口之第一台消防車係架梯從建築物外面上去，拉
          水帶救火，該輛消防車之鋁梯全長有3 樓半的長度等
          情，亦據證人丙○○證述明確。是以，第一台消防車
          之鋁梯全長既有3 樓半之長度，已高於中間間隔之該
          棟3 層樓建物，復無其他證據證明救火效果因此受有
          影響，堪認第一台消防車停靠在2 巷巷口，架梯從上
          開3 層建物外拉水帶朝火場噴灑，已足達救災任務，
          並無非必停放在起火處即後菜園街2 巷1 號前方進行
          噴水救災之必要。
        6.基於以上說明，本件火災發生後，消防車受報前往，
          其選擇停放之位置乃係基於專業之考量，既無非必停
          放在後菜園街2 巷內以進行救災之必要，則消防車是
          否因被告搭設之固定棚架而無法進入2 巷內，即非屬
          重要。況實際上本件火災於消防人員到場後50分鐘即
          予撲滅，救災過程平順、快速，並無火勢無法控制之
          情，已詳述如前，更足證救災過程並無因被告搭設於
          市場上方之固定棚架受阻而有救災延滯之情，故原告
          主張被告搭設於市場上方之固定棚架，影響消防車進
          入救火，與其所有房屋發生火災之原因及損害之擴大
          具有相當因果關係，難認有據。
      (2)至板橋市黃石里里長甲○○雖出具火災證明，證明原告
        房宅確因公有市場雨棚影響救災而遭延燒，然甲○○既
        非參與救災之消防人員，自無從判斷棚架對救災工作之
        影響，故上開證明所載應僅係其個人之判斷與意見，不
        足做為有利於原告之認定。又依證人甲○○於本院審理
        時證稱：在第一梯之後到場之其他消防車大多停在北門
        街那裡，停在北門街的消防車都是大型的，因火場附近
        街道較窄，消防車不易進入，且在2 巷那裡還有公有市
        場，上方的遮雨棚阻礙消防車進入等語（見本院卷(二)第
        152 頁、153 頁），固可證明其他到場之大型消防車無
        法進入後菜園街2 巷，惟本件火災經停放在後菜園街2
        巷與32巷口之第一梯2 輛中小型消防車噴水灌救，已可
        於50分鐘左右快速控制與撲滅，既如前述，故停放在較
        遠處即北門街之其他大型消防車因巷道狹窄及2 巷上方
        固定棚架之故而未能進入2 巷，即與救災工作無影響，
        亦難認此與原告房宅發生火災之原因及損害之擴大有因
        果關係存在。
      (3)末查，原告提出之台北縣消防局第一大隊板橋分隊針對
        狹小巷弄影響消防救災現場勘查紀錄表（即證原10）內
        之勘查情形欄雖載明「2 巷右臨黃石市場，整條巷子上
        方固定鐵架遮雨棚，有妨礙消防救災之虞」，而建議「
        後菜園街2 巷內為鐵架固定式遮雨棚，應著眼於確保民
        眾生命及財產安全為前提及消防搶救上之時效，建請板
        橋市公所拆除」，惟此僅能證明該處日後若發生火災，
        被告搭設之固定棚架恐有妨礙消防救災之虞而已，無從
        證明被告搭設之固定棚架就本件消防救災工作確生實際
        阻礙而有延滯救災之情，故此份勘查紀錄表尚不足做為
        有利於原告之認定。
    (四)關於「原告就損害之發生與擴大，是否與有過失」及「原
      告所受損害，是否確為2,24 5,000元」之爭點部分：
      基於前開爭點之判斷，原告因未能舉證證明被告應依國家
      賠償法第2 條、第3 條第1 項規定負賠償責任，故此兩項
      爭點已無判斷之必要，爰不再論述。
五、綜上所述，本件原告既不能證明被告就系爭公有公共設施之
    設置或管理有欠缺，及被告所屬市場管理處之公務員有怠於
    執行職務之情而應負國家賠償法第2 條之責任，且被告所搭
    設之市場棚架阻礙消防救災，與原告房屋發生火災之原因及
    損害之擴大，有無因果關係，故原告依國家賠償法第2 條、
    第3 條第1 項規定，請求被告賠償2,245,000 元，為無理由
    ，應予駁回。又原告之訴既經駁回，其假執行之聲請即失所
    附麗，爰併騣回之。
六、本件事證已臻明確，兩造所為之其他主張、陳述並所提之證
    據，經審酌後，認均與本件之結論無礙，不再一一論述，併
    予敘明。
七、訴訟費用負擔之依據：民事訴訟法第78條。
中    華    民    國    95    年    4     月    17    日
                  民事第二庭    法  官  程怡怡
以上正本係照原本作成
如對本判決上訴，須於判決送達後20日內向本院提出上訴狀
中    華    民    國    95    年    4     月    17    日
                                書記官  華海珍


司法院資訊處製作；財團法人民間司法改革基金會備份。
